ACORDAO-COMPLETO-2461261

ACÓRDÃO 10899/2021 ATA 30/2021 - SEGUNDA CÂMARA

VISTOS, relatados e discutidos estes autos de Aposentadoria, em que se examina, nesta fase processual, pedido de reexame interposto pelo Tribunal Regional do Trabalho da 10ª Região/DF e TO contra o Acórdão 9259/2020-TCU-Segunda Câmara, 
ACORDAM os Ministros do Tribunal de Contas da União, reunidos em Sessão da Segunda Câmara, ante as razões expostas pelo Relator e com fulcro no art. 48, c/c os arts. 32 e 33, da Lei 8.443/1992, em: 
9.1. conhecer do pedido de reexame interposto pelo Tribunal Regional do Trabalho da 10ª Região/DF e TO para, no mérito, negar-lhe provimento, mantendo-se inalterado o Acórdão 9259/2020-TCU-Segunda Câmara;
9.2. determinar ao órgão de origem que acompanhe os desdobramentos do Processo nº 1035883-44.2019.4.01.3400, em trâmite no Tribunal Regional Federal da 1ª Região, e adote as medidas necessárias para dar imediato cumprimento às determinações contidas nos subitens 9.3.1 e 9.3.3 do Acórdão 9259/2020-TCU-Segunda Câmara, em caso de desconstituição ou de suspensão da eficácia da sentença proferida na citada ação;
9.3. encaminhar cópia da presente deliberação à Consultoria Jurídica deste Tribunal - Conjur, a fim de que sejam adotadas outras providências judiciais em relação às decisões adotadas pelo TRF da 1ª Região nos autos da Ação Ordinária 1035883-44.2019.4.01.3400;
9.4. dar ciência desta deliberação ao recorrente e ao interessado.

Em exame pedido de reexame em processo de Aposentadoria, interposto pelo Tribunal Regional do Trabalho da 10ª Região/DF e TO, contra o Acórdão 9.259/2020-TCU-2ª Câmara.

Segunda Câmara

Tribunal Regional do Trabalho da 10ª Região/DF e TO.

3. Interessados/Responsáveis/Recorrentes:
3.1. Interessado: Carlos Gonzaga de Oliveira (XXX.715.861-XX).
3.2. Recorrente: Tribunal Regional do Trabalho da 10ª Região/DF e TO (02.011.574/0001-90).

13.1. Ministros presentes: Bruno Dantas (Presidente), Augusto Nardes (Relator), Aroldo Cedraz e Raimundo Carreiro.
13.2. Ministro-Substituto presente: André Luís de Carvalho.

AUGUSTO NARDES

Ministro Aroldo Cedraz.

Adoto como relatório a instrução de peça 32 transcrita a seguir com ajustes de forma pertinentes, a qual foi elaborada no âmbito da Secretaria de Recursos (Serur) , e cujo encaminhamento teve a anuência do dirigente daquela unidade e do representante do Ministério Público junto ao TCU (peças 33 e 34) :
"INTRODUÇÃO
1. Trata-se de pedido de reexame (peça 13-18) interposto pelo Tribunal Regional do Trabalho da 10ª Região/DF e TO, contra o Acórdão 9259/2020-TCU-Segunda Câmara (peça 8) , Rel. Min. Aroldo Cedraz, no qual se considerou ilegal o ato de concessão de aposentadoria de Carlos Gonzaga de Oliveira. 
1.1. A deliberação recorrida apresenta o seguinte teor (grifou-se) :
VISTOS, relatados e discutidos estes autos que cuidam de ato de concessão de aposentadoria de Carlos Gonzaga de Oliveira (CPF: XXX.715.861-XX) , vinculado ao Tribunal Regional do Trabalho da 10ª Região/DF e TO;
ACORDAM os Ministros do Tribunal de Contas da União, reunidos em Sessão da Segunda Câmara, diante das razões expostas pelo Relator, com fundamento nos arts. 71, inciso III, da Constituição Federal; 1º, inciso V, e 39, inciso II, da Lei 8.443/1992 e 260, § 1º, do Regimento Interno, em:
9.1. considerar ilegal o ato de concessão de aposentadoria, negando-lhe o respectivo registro;
9.2. dispensar o ressarcimento das quantias indevidamente recebidas de boa-fé, consoante o disposto no Enunciado nº 106 da Súmula de Jurisprudência deste Tribunal;
9.3. determinar ao Tribunal Regional do Trabalho da 10ª Região/DF e TO que:
9.3.1. faça cessar, no prazo de 15 (quinze) dias, a contar da ciência desta deliberação, os pagamentos decorrentes do ato considerado ilegal, sujeitando-se a autoridade administrativa omissa à responsabilidade solidária, nos termos do art. 262, caput, do Regimento Interno do TCU;
9.3.2. dê ciência, no prazo de 15 (quinze) dias, a contar da notificação deste acórdão, do inteiro teor da deliberação ao interessado, alertando-o de que o efeito suspensivo proveniente da interposição de eventual recurso perante o TCU não o exime da devolução dos valores percebidos indevidamente após as respectivas notificações, caso o recurso não seja provido;
9.3.3. no prazo de 30 (trinta) dias, a contar da ciência desta deliberação, emita novo ato de concessão de aposentadoria e submeta-o ao Tribunal, após suprimida a irregularidade que ensejou a apreciação pela ilegalidade;
9.3.4. no prazo de 30 (trinta) dias, contados da ciência desta deliberação, envie a esta Corte de Contas documentos comprobatórios de que o interessado está ciente do julgamento deste Tribunal.
HISTÓRICO 
2. O ato de aposentadoria em questão foi julgado ilegal em virtude de constar a incorporação da parcela vulgarmente conhecida como 'opção'.
2.1. Sobre o instituto da 'opção', o Excelentíssimo Senhor Ministro Benjamin Zymler, por ocasião da apreciação do TC Processo 027.914/2013-5 (Acórdão 2988/2018-TCU-Plenário, Sessão de 12/12/2018) , elaborou em seu voto revisor, cujas razões foram integralmente acolhidas pela relatora, ministra Ana Arraes, didático e esclarecedor histórico, o qual será apresentado abaixo, com alguns ajustes de forma, supressões e adições.
Da vantagem 'opção'
2.2. Em síntese, a vantagem conhecida como 'opção' constituía uma fração variável, conforme definido em lei, da remuneração do cargo em comissão/função de confiança.
2.3. Era um direito conferido ao servidor ocupante de cargo efetivo, que assumia cargo em comissão ou função de confiança, de continuar a ser remunerado com base em seu cargo efetivo, mas com acréscimo decorrente do exercício do novo cargo/função.
2.4. A vantagem tinha por objetivo conferir estímulo financeiro para que o servidor efetivo ocupasse cargo em comissão cuja remuneração fosse inferior à do cargo efetivo.
2.5. Aparentemente, o primeiro normativo que tratou da matéria foi a Lei 4.345/1964, que assim dispôs (grifei) :
Art. 1º As tabelas de vencimentos dos cargos efetivos e em comissão, referidas no art.1º da Lei nº 4.242, de 17 de julho de 1963, ficam substituídas pelas seguintes:    
.................................................................................................................................................
 § 2º Ao funcionário nomeado para o exercício de cargo em comissão é facultado optar pelo vencimento do símbolo, previsto na tabela b constante dêste artigo, ou pela percepção do vencimento e demais vantagens de seu cargo efetivo acrescido de gratificação fixa, correspondente a 20% (vinte por cento) do valor do símbolo do cargo em comissão respectivo.
2.6. Igual disciplina foi mantida pelo Decreto-Lei 1.445/1976 (que tratava da remuneração dos servidores civis do Poder Executivo, dentre outros) . Segundo o art. 3º, a vantagem correspondia a 20% do vencimento do Grupo Direção e Assessoramento Superiores (DAS) . 
2.7. A legislação foi sendo alterada ao longo do tempo, de modo que não só o percentual foi alterado como também foram acrescidas outras vantagens/gratificações ao 'optante' pela remuneração do cargo efetivo.
2.8. O Decreto-Lei 2.270/1985, por exemplo, permitiu a inclusão da vantagem 'representação mensal' no cálculo da vantagem 'opção'. O Decreto-Lei 2.365/1987 (art. 10) elevou o percentual para 50% e a Lei 7.706/1988 (art. 4º) , para 55%. 
2.9. A Lei 8.538/1992 alterou a composição da parcela 'opção', que foi acrescida de 55% da gratificação GADF (Gratificação de Atividade por Desempenho de Função) , criada pela Lei Delegada 13/1992. 
2.10. Assim, quando da edição da Lei 8.538/1992, a 'opção' passou a ser: 55% do vencimento do DAS + 55% da GADF + representação mensal.
2.11. A Lei 8.911/1994 disciplinou o cálculo da opção para os servidores do Poder Executivo, além de tratar do instituto da incorporação de 'quintos', previsto no art. 62 da Lei 8.112/1990. À guisa de clareza, transcrevo o citado dispositivo:
Lei 8.911/1994
'Art. 2º É facultado ao servidor investido em cargo em comissão ou função de direção, chefia e assessoramento, previstos nesta Lei, optar pela remuneração correspondente ao vencimento de seu cargo efetivo, acrescido de cinqüenta e cinco por cento do vencimento fixado para o cargo em comissão, ou das funções de direção, chefia e assessoramento e da gratificação de atividade pelo desempenho de função, e mais a representação mensal.
Parágrafo único. O servidor investido em função gratificada (FG) ou de representação (GR) , ou assemelhadas, constantes do Anexo desta Lei, perceberá o valor do vencimento do cargo efetivo, acrescido da remuneração da função para a qual foi designado.'
2.12. A remuneração dos cargos em comissão prevista na Lei 8.911/1994 e que servia de base de cálculo para a vantagem 'opção' continuou a ser composta de vencimento básico, GADF e representação mensal.
2.13. As alterações no cálculo da vantagem 'opção' continuaram ao longo do tempo. Cito, por exemplo, a Lei 9.030/1995, que estabeleceu que a vantagem equivaleria a 25% da remuneração total do cargo ou função, para os DAS 4 a 6 (art. 2º) , que passou a ser paga em rubrica única (sem GADF ou representação mensal) . Também previu o pagamento de uma parcela variável, equivalente à diferença entre a remuneração efetiva e a remuneração do cargo em comissão.
2.14. Já a Lei 11.526/2007, alterada pela Lei 12.094/2009, fixou a 'opção' como 60% da remuneração do cargo em comissão.
2.15. No âmbito do Poder Judiciário, a Lei 9.421/1996 estabeleceu que a 'opção' equivaleria a 70% do vencimento básico da função de confiança.
2.16. Importante registrar que algumas funções - geralmente as de menor valor e ocupadas exclusivamente pelos servidores efetivos - são pagas em valor integral, juntamente com a remuneração do cargo efetivo. 
2.17. São as chamadas funções gratificadas ou funções de representação (vide parágrafo único do art. 2º da Lei 8.911/1994) . Diversamente dos cargos em comissão, que exigem o afastamento do servidor de seu cargo efetivo, as funções gratificadas não constituem cargo à parte. São apenas gratificações pagas aos servidores efetivos em razão da assunção de maiores responsabilidades.
2.18. Nesses casos, o servidor não recebe a 'opção' - já que não tem entre o que optar -, mas, sim, o valor da função gratificada, juntamente com a remuneração de seu cargo efetivo.
2.19. As vantagens decorrentes do exercício de cargo em comissão/função de confiança e função gratificada são de natureza pro labore faciendo, assim como adicionais pagos em razão das condições específicas de trabalho (insalubridade, trabalho noturno etc.) . Ou seja, são de natureza transitória, uma vez que o servidor somente a elas faz jus quando no exercício do cargo ou função. 
2.20. Uma vez que a aposentadoria ocorre no cargo efetivo e os proventos guardam relação com esse cargo, não há como imaginar que vantagens associadas ao cargo em comissão possam compor os proventos de aposentadoria, salvo autorização legal. Isso em virtude do princípio da legalidade. De fato, não se pode relegar ao oblívio a lição de Hely Lopes Meirelles:
Na Administração Pública não há liberdade nem vontade pessoal. Enquanto na administração particular é lícito fazer tudo que a lei não proíbe, na Administração Pública só é permitido fazer o que a lei autoriza. A lei para o particular significa 'pode fazer assim'; para o administrador público significa 'deve fazer assim' (in Direito Administrativo Brasileiro, 33ª ed., São Paulo: Malheiros Editores, 2007, p. 87-88) .
2.21. A Lei 8.112/1990 disciplinou a matéria nos seguintes termos:
Art. 193. O servidor que tiver exercido função de direção, chefia, assessoramento, assistência ou cargo em comissão, por período de 5 (cinco) anos consecutivos, ou 10 (dez) anos interpolados, poderá aposentar-se com a gratificação da função ou remuneração do cargo em comissão, de maior valor, desde que exercido por um período mínimo de 2 (dois) anos.                    
§ 1° Quando o exercício da função ou cargo em comissão de maior valor não corresponder ao período de 2 (dois) anos, será incorporada a gratificação ou remuneração da função ou cargo em comissão imediatamente inferior dentre os exercidos.                   
§ 2° A aplicação do disposto neste artigo exclui as vantagens previstas no art. 192, bem como a incorporação de que trata o art. 62, ressalvado o direito de opção (grifos acrescidos) .
2.22. É sobremodo importante ressaltar que o direito de opção, que consta no § 2º supra, diz respeito à opção entre as vantagens dos quintos, da prevista no art. 193 e do art. 192 - e não à parcela vulgarmente chamada de 'opção'.      
2.23. A composição dos proventos deferidos ao servidor que optava por se aposentar na forma do caput dependia do tipo de cargo ou função ocupada.
2.24. Se ex-ocupante de cargo em comissão, os proventos equivaleriam à remuneração desse cargo. Se ocupante de função gratificada, que é vinculada ao exercício de cargo efetivo, os proventos do servidor seriam compostos pela remuneração do cargo efetivo acrescida da gratificação de função. Isso porque, no último caso, não se trata de um cargo autônomo, com estrutura remuneratória própria, mas de uma mera gratificação paga ao servidor efetivo.
2.25. Veja-se que esse dispositivo legal não mencionava expressamente a possibilidade de deferir ao inativo, que preencheu seus requisitos, a parcela da retribuição dos cargos em comissão/função de confiança, conhecida como 'opção', nada obstante ressalve, em seu §2º, o 'direito de opção'.
2.26. O § 2º do art. 193 da Lei 8.112/1990 apenas autorizava que o servidor optasse por se aposentar na forma do caput ou carreasse para os proventos de aposentadoria (calculados com base na remuneração do cargo efetivo) as vantagens previstas nos arts. 62 e 192 da Lei 8.112/1990. 
2.27. Nessa ordem de ideias, poder-se-ia argumentar que não existe amparo legal para o pagamento da 'opção' para os inativos, uma vez que a Lei 8.112/1990 não menciona expressamente essa possibilidade. 
2.28. Contudo, seria também possível extrair diretamente do caput, mediante interpretação extensiva, a autorização para o pagamento da parcela 'opção' ao inativo. Se o dispositivo conferia ao ex-ocupante de cargo em comissão o direito de ter seus proventos calculados com base na remuneração desse cargo, não seria desarrazoado conferir a esse servidor o direito de acrescer a seus proventos de cargo efetivo a parcela 'opção'. Desse modo, estar-se-ia conferindo ao ex-ocupante do cargo em comissão tratamento semelhante ao do servidor investido em função gratificada. 
2.29. Isso porque, em muitos casos, a remuneração do cargo em comissão era inferior à do cargo efetivo. Consequentemente, muitos desses servidores não se beneficiariam do art. 193 da Lei 8.112/1990, ao contrário daqueles que ocuparam função gratificada.
2.30. Todavia, essa interpretação não se coaduna com o pagamento de 'quintos', dada a vedação contida no § 2º do art. 193 da Lei 8.112/1990.
2.31. A razão da vedação de acumulação das vantagens era claramente evitar o bis in idem nos proventos de inatividade, haja vista que a finalidade do pagamento das vantagens era uma só: assegurar estabilidade financeira na inatividade ao servidor que assumiu maiores responsabilidades quando na atividade. 
2.32. Não invalida esse raciocínio o fato de que era possível pagar, na atividade, a vantagem dos 'quintos' cumulativamente com a gratificação de função ou com a 'opção'. Isso é uma distorção do instituto dos 'quintos', pois, em vez de assegurar a estabilidade financeira àquele que se afastasse do cargo ou função, acabava por elevar a remuneração do cargo efetivo ainda quando no exercício do cargo em comissão ou função. Entretanto, isso era prevista em lei, o que não ocorre no caso da inatividade.
2.33. Quando o servidor é necessariamente remunerado com base no cargo efetivo e recebe uma gratificação fixada em lei, deve-se observar a vedação de pagamento cumulativo da gratificação de função com as vantagens previstas nos arts. 62 ('quintos'/'décimos') e 192 da Lei 8.112/1990.  Nesse sentido, cito, dentre inúmeros outros, a Decisão 47/2001-Plenário (rel. Ministro Benjamin Zymler) e os Acórdão 645/2003-TCU-Plenário (rel. Ministro Walton Alencar Rodrigues) e 814/2005-1ª Câmara (relator Ministro Marcos Vilaça) , proferido em processo de inspeção.
2.34. Apesar de não haver expressa previsão legal, a jurisprudência de mais de trinta anos vem aceitando a inclusão da parcela 'opção' (pagamento de uma fração da remuneração do cargo em comissão ao servidor que opta pela remuneração do cargo efetivo) nos proventos do inativo que implementou os requisitos do art.180 da Lei 1.711/1952 ou do art. 193 da Lei 8.112/1990. Nada obstante, não é possível o pagamento da parcela 'opção' - quando prevista em lei - com a vantagem dos 'quintos', ex vi do disposto no § 2º do art. 193 da Lei 8.112/1990.
2.35. Mas não é só: a EC 20/1998 impõe que os proventos da inatividade sejam calculados com base na remuneração do cargo efetivo e que não a superem no momento da concessão da aposentadoria. Assim, todos os servidores que não implementaram as condições para a aposentação até 15/12/1998 (véspera da vigência da EC 20/1998) não fazem jus à percepção de FC ou da parcela 'opção' (se existente na estrutura remuneratória) nos proventos de aposentadoria.
2.36. Ademais, a aposentadoria deve observar as regras vigentes no momento da implementação de todos os requisitos legais para a concessão do benefício previdenciário, motivo pelo qual não é possível entender que o servidor tenha algum direito adquirido a determinada vantagem paga na aposentadoria até que lhe seja assegurado o próprio direito à inativação. 
2.37. Portanto, sob o ponto de vista legal, o cumprimento das exigências do art. 193 da Lei 8.112/1990, por si só, é irrelevante e não produz consequências jurídicas caso não tenham sido atendidos os requisitos para a constituição da situação jurídica na qual a vantagem é devida: a aposentadoria.
2.38. É nesse sentido o disposto no art. 7º da Lei 9.624/1998 (grifos acrescidos) : 
Art. 7º É assegurado o direito à vantagem de que trata o art. 193 da Lei nº 8.112, de 1990, aos servidores que, até 19 de janeiro de 1995, tenham completado todos os requisitos para obtenção de aposentadoria dentro das normas até então vigentes.
Parágrafo único. A aplicação do disposto no caput exclui a incorporação a que se referia o art. 62 e as vantagens previstas no art. 192 da Lei nº 8.112, de 1990 (grifos acrescidos) .
2.39. Assim, os servidores que não se encontravam em condições de se aposentar quando da revogação do art. 193 do Regime Jurídico Único (até 18/1/1995) não podem se beneficiar dessa vantagem.
2.40. Ademais, é entendimento assente ser 'vedado ao servidor público carrear para os proventos da aposentadoria ou para a pensão por ele instituída parcela da remuneração sobre a qual não incidiu desconto previdenciário' (Acórdão 5919/2019-TCU-Primeira Câmara, de relatoria do ministro Benjamin Zymler, entre outros) . Ressalva-se, na hipótese, as gratificações de caráter geral, criadas após a jubilação do servidor com direito à paridade de proventos, desde que não tenham natureza pro labore faciendo.
Dos fundamentos para o julgamento pela ilegalidade da presente aposentadoria
2.41. Do ato de aposentadoria em questão, podem-se extrair as seguintes informações (peça 3) : o (a) beneficiário (a) conta com 31 anos, 6 meses e 27 dias de tempo de serviço; a vigência do ato é a partir de 3/6/2016. Assim, só veio a adquirir o direito à aposentação após a vigência da EC 20/1998. 
2.42. Destarte, a presente concessão é ilegal porque:
 a) houve violação à regra constitucional, introduzida pela Emenda Constitucional 20/1998, que limita o valor dos proventos à remuneração do cargo efetivo;
 b) a jurisprudência apregoa ser vedado ao servidor público carrear para os proventos da aposentadoria ou para a pensão por ele instituída parcela da remuneração sobre a qual não incidiu desconto previdenciário, ressalvando-se as gratificações de caráter geral, criadas após a jubilação do servidor com direito à paridade de proventos, desde que não tenham natureza pro labore faciendo.
ADMISSIBILIDADE
3. Reitera-se o exame de admissibilidade realizado pelo Sar/Serur (peça 19) , que opinou pelo conhecimento do recurso, nos termos do artigo 48 da Lei 8.443/1992, c/c os artigos 285 e 286, parágrafo único, do RI/TCU, suspendendo-se os efeitos dos itens 9.1, 9.3, 9.3.1 e 9.3.3 do Acórdão 9259/2020-TCU-Segunda Câmara. O Excelentíssimo Senhor Ministro Relator João Augusto Ribeiro Nardes, mediante despacho de peça 21, concordou com esta unidade técnica. 
EXAME DE MÉRITO
4. Delimitação
 Constitui objeto da presente instrução definir se:
a) houve ou não violação aos princípios da segurança jurídica e da isonomia;
b) os efeitos do acórdão recorrido devem ou não ser modulados (irretroatividade de nova interpretação) ;
c) as decisões judiciais proferidas pela Justiça Federal autorizam a manutenção do pagamento da parcela 'opção' ao interessado;
d) deve ou não ser sobrestado o julgamento do ato versado neste processo.
5. Dos princípios da segurança jurídica e da isonomia
5.1. A Administração recorrente reclama que o TCU considere os inúmeros atos de aposentadoria julgados e registrados nos últimos quatorze anos, tidos como legais por essa Corte de Fiscalização, com base no entendimento firmado por meio do Acórdão 2076/2005-TCU-Plenário.
Análise:
5.2. Conforme histórico consignado em tópico anterior desta instrução, a conclusão de que a presente concessão é ilegal deveu-se, unicamente, ao exame da legislação referente ao instituto da parcela vulgarmente conhecida como 'opção'.
5.3. No que tange à jurisprudência superada deste Tribunal, cumpre notar que os julgadores estão submetidos primeiramente à Constituição e à lei (fontes primárias do direito brasileiro) , e apenas indiretamente, à jurisprudência - alguns tipos de precedentes expressamente ditados pela lei. Ao comentar a crescente importância da jurisprudência no sistema jurídico brasileiro, Cândido Rangel Dinamarco realça a necessidade de diferenciar a força vinculante entre os diversos tipos de precedentes:
[...]. Mas ressalva-se que a jurisprudência dotada desse poder de impor não é toda e qualquer linha de julgamentos, de qualquer tribunal [...]. Somente integram as fontes do direito os precedentes, decisões e linhas jurisprudenciais indicados na lei, especialmente no art. 927 do Código de Processo Civil, os quais, pelo maior peso sistemático de que são dotados, diferenciam-se dos demais e ganham essa eficácia de se projetarem em julgamentos futuros. (DINAMARCO, Cândido R. et alter, Teoria Geral do Novo Processo Civil, São Paulo: Malheiros, 2016, p. 43-44) .
5.4. Caso se pretendesse trazer ao microssistema do processo administrativo de controle externo a cargo do TCU a referida visada dirigida ao Poder Judiciário, mutatis mutandis, os precedentes de elevada força vinculativa indicados expressamente pelo legislador encontrariam algum paralelo apenas (i) nas respostas a consultas, (ii) nas súmulas e (iii) nos acórdãos proferidos para resolver incidente de uniformização de jurisprudência (Lei 8.443/1992, art. 1º, XVII, § 2º , art. 3º e RI/TCU, art. 85 e art. 91) . As três hipóteses (em especial a primeira) inegavelmente constituem pontos de amarração diferenciados de trilhas jurisprudenciais no âmbito do TCU, justamente por serem tais deliberações forjadas a partir de discussão distanciada das peculiaridades de determinado caso concreto, resultando comandos (ou teses) dotados de maior abstração e generalidade (características próprias de atos normativos) . Assim, seria razoável aceitar que, naquelas três hipóteses, as decisões irradiem maior expectativa de estabilidade aos jurisdicionados do TCU. Entretanto, quanto à matéria em debate (parcela 'opção' em atos de aposentadoria) , não se vê precedente desta Corte de Contas com aquele 'peso sistemático' especial.
5.5. Também ensina Paulo Nader:
É princípio assente na moderna hermenêutica jurídica que os juízes devem interpretar o Direito evolutivamente, conciliando velhas fórmulas com as novas exigências históricas. Nesse trabalho de atualização, em que a letra da lei permanece imutável e a sua compreensão é dinâmica e evolutiva, o juiz colabora decisivamente para o aperfeiçoamento da ordem jurídica. Ele não cria o mandamento jurídico, mas apenas adapta princípios e regras à realidade social. Mantém-se fiel, portanto, aos propósitos que nortearam a elaboração das normas. [...] (NADER, Paulo. Introdução ao estudo do Direito; Rio de Janeiro: Forense, 2008, p. 176) . 
5.6. Nessa linha, não se afigura heterodoxo que o TCU interprete o regramento da parcela 'opção' de acordo com as regras de hermenêutica, não se pautando exclusivamente por precedentes jurisprudenciais de baixo grau de vinculação cujas teses são superadas em dado momento por compreensão evolutiva das normas aplicáveis a determinados fatos. Nesse passo, não há que se falar em violação ao princípio da isonomia.
5.7. Ademais, observa-se que a jurisprudência deste Tribunal se inclinou e tem se sedimentado claramente no sentido da irregularidade do pagamento da parcela opção juntamente com quintos, conforme se extrai de centenas de julgados recentes desta Casa em sentido unívoco, trazendo-se, a título meramente ilustrativo, os seguintes Acórdãos: 1.255/2020, Relator Marcos Bemquerer; 2.793/2019, Relatora Ana Arraes; e 2.646/2019, Relator Vital do Rêgo - todos do Plenário; 6.860/2020, Relator Benjamin Zymler; 6.696/2020, Relator Walton Alencar Rodrigues; e 6.674/2020, Relator Weder de Oliveira - todos da 1ª Câmara; e 6.731/2020, Relator André de Carvalho; 6.574/2020, Relator Augusto Nardes; e 6.178/2020, Relator Raimundo Carreiro - todos da 2ª Câmara.
5.8. Sobre o princípio da segurança jurídica, cabe lembrar a compreensão do Supremo Tribunal Federal (STF) no sentido de classificar como ato complexo a concessão de aposentadoria, reforma ou pensão, sendo 'necessária a conjugação das vontades do órgão de origem e do Tribunal de Contas', consoante os seguintes julgados (RE-636553, RMS-3881/SP, MS-19875/DF, RE-195861, MS-23665) . A propósito do tema, veja-se, dentre incontáveis outros, o seguinte precedente que bem ilustra referido entendimento há muito assentado no âmbito do STF:
[...]. ADMINISTRATIVO. [...]. NEGATIVA DE REGISTRO DE APOSENTADORIAS DE SERVIDORES PÚBLICOS. CONTROLE EXTERNO PELO TRIBUNAL DE CONTAS. DISCUSSÃO SOBRE A LEGALIDADE DO ATO. MÉRITO ADMINISTRATIVO. REVISÃO PELO PODER JUDICIÁRIO. ART. 5º, XXXV, DA CF. IMPOSSIBILIDADE. AUSÊNCIA DE ILEGALIDADE OU ABUSO DE PODER. [...]. 1. O ato de aposentação configura ato complexo e a aposentadoria só se aperfeiçoa com o registro do Tribunal de Contas, que exerce sua função constitucional de controle externo (art. 71 da CF) . 2. A atuação do Poder Judiciário no controle do ato administrativo só é permitida quanto tal ato for ilegal ou abusivo, sendo-lhe defeso qualquer incursão no mérito administrativo. Precedentes. 3. Não cabe, no âmbito do recurso extraordinário, corrigir eventual injustiça da decisão dos Tribunais de Contas. 4. [...]. (RE 1222222 AgR, Relator (a) : EDSON FACHIN, Segunda Turma, julgado em 29/6/2020, DJe 7/7/2020) . (grifou-se) 
5.9. Sendo do tipo complexo o ato de aposentadoria, este somente passa a estar plenamente formado (perfeito) , válido (aferição da legalidade com reflexo de definitividade perante a Administração) e eficaz (plenamente oponível a terceiros, deixando de apresentar executoriedade provisória) quando recebe o registro pelo Tribunal de Contas. Tal entendimento decorre do disposto no inciso III do art. 71 da Constituição Federal, que atribui ao TCU o poder-dever de apreciar, para fins de registro, a legalidade de referidos atos de pessoal.
5.10. Nessa perspectiva, impõe-se reconhecer que atos da espécie possuem natureza precária enquanto reconhecidos apenas pela Administração concedente (primeira manifestação de vontade) . Ou seja, até que haja o efetivo julgamento pela legalidade e o consequente registro pelo TCU (segunda manifestação de vontade necessária) , seria impróprio falar em ato jurídico perfeito, tendo em vista a ausência de aperfeiçoamento anterior e definitividade do ato jurídico (complexo) .
5.11. No caso em apreço, não houve o respectivo registro em razão da constatação de ilegalidade no ato, o que afasta, por si só, a presunção inicial (relativa) de legitimidade do ato administrativo (manifestação de vontade do órgão de origem) que concedeu o benefício ao interessado, não havendo, assim, que se falar em violação da segurança jurídica, de proteção da confiança, de direito adquirido ou de razoabilidade. 
5.12. A boa-fé da beneficiária foi considerada no Acórdão recorrido ao se dispensar a devolução dos valores indevidamente recebidos.
5.13. Por fim, cumpre repisar que este Tribunal tem o poder-dever de apreciar, para fins de registro, os atos de pensão civil na esfera federal, nos termos do art. 71 da Lei Maior. Esta prerrogativa não pode ser infirmada pela sobreposição dos princípios da razoável duração do processo e da eficiência na Administração Pública.
5.14. Nesse quadro, referidos argumentos recursais levantados não merecem prosperar. 
6. Da modulação dos efeitos da decisão recorrida e da alegada irretroatividade de nova interpretação administrativa
6.1. Como derivação da argumentação precedente (segurança jurídica e isonomia) , a Administração recorrente defende necessidade de o TCU modular os efeitos do acórdão recorrido e com arrimo na argumentação sumariada adiante.
6.2. Alude à Lei 13.655/2018, que acresceu ao Decreto-Lei 4.657/1994 (LINDB) disposições sobre segurança jurídica e eficiência na criação e na aplicação do direito público, dentre elas a expressa no acrescido art. 23 daquele diploma. 
6.3. Invoca o Decreto-Lei 200/1967, art. 103. 
6.4. Segundo sua interpretação, referidos dispositivos normativos não devem ser desconsiderados por parte desta Corte de Contas, no caso de prevalecer a mudança de entendimento estampada no Acórdão 1599/2019-TCU-Plenário TCU, até para evitar que os servidores já aposentados, que tenham satisfeito, até a data de 18 de janeiro de 1995, os pressupostos temporais estabelecidos no art. 193 da Lei 8.112/1990 e que tinham assegurados a vantagem decorrente da opção, prevista no art. 2° da Lei 8.911/1994, por decisão do próprio TCU (Acórdão 2076/2005-TCU-Plenário) , venham a sofrer uma redução abrupta em seus proventos de inatividade. Realça que o ato de aposentadoria em questão teria sido publicado (pela Administração responsável) anteriormente a 12/12/2018, data da sessão em que foi prolatado o Acórdão 2988/2018-TCU-Plenário.
Análise:
6.5. As alegações recursais não merecem prosperar. Reiteram-se neste ponto os fundamentos da análise desenvolvida em tópico anterior quanto à segurança jurídica por guardarem relação direta com a modulação de efeitos.
6.6. No caso em reexame, conforme sedimentado entendimento do STF antes indicado, embora produza efeitos desde sua emissão pela Administração a que estava vinculado o interessado, o ato de concessão de aposentadoria permanece precário, haja vista não ter se consumado o respectivo registro pelo TCU (ato complexo) em razão da identificação de ilegalidade, o que afasta a presunção de legitimidade do ato administrativo concessivo do benefício ao interessado (CF, art, 71, III) . Não havendo relação jurídica consolidada, não seria próprio falar em desconstituição abrupta pelo TCU, o que desidrata a argumentação que defende necessidade de modulação dos efeitos da decisão combatida.
6.7. Demais disso, não se examina norma de conteúdo indeterminado, conforme previsto no art. 23 da Lei de Introdução ao Direito Brasileiro (Decreto-lei 4.657/1942, redação dada pela Lei 13.655/2018) .
6.8. Além disso, a decisão paradigma acerca desta temática se deu no Acórdão 2988/2018-TCU-Plenário, quando apreciou a mesma questão quanto a servidores de seus próprios quadros, e empreendeu modulação de efeitos. Ocorre que a modulação ali adotada abrangeu, tão somente, os atos já registrados por esta Corte de Contas, conforme se depreende do seu subitem 9.3:
9.3. determinar à Secretaria-Geral de Administração que transforme em vantagem pessoal, passível de absorção pelos reajustes específicos concedidos às carreiras a que pertencem os servidores deste Tribunal, a retribuição parcial da função comissionada ('opção') paga a inativos e pensionistas cujos proventos são calculados com base na remuneração do servidor ativo e cujos atos concessórios já tenham sido objeto de registro.
6.8.1. Ora, no caso em reexame, o ato administrativo é precário, vez que não houve o respectivo registro em razão da constatação de ilegalidade, o que afasta, por si só, a presunção de legitimidade do ato administrativo que concedeu o benefício ao interessado.
6.9. No que tange à Lei 9.784/1999 (art. 2º, parágrafo único, XIII) e à LINDB (art. 24) , que visam vedar aplicação retroativa de nova interpretação, convém notar que normas especiais (legal e regulamentar) regem o processo administrativo de controle externo a cargo do TCU (Lei 8.443/1992 e Regimento Interno/TCU) . Assim, outras normas de caráter geral, a exemplo da Lei 9.784/1999 e da LINDB, incidem apenas para preencher eventuais lacunas e devem ser aplicadas naquilo que for compatível com o regramento especial.
6.10. Nesse ponto, é preciso observar o teor do art. 260, § 2º, do Regimento Interno/TCU, cuja força normativa se ergue por expressa autorização legislativa (Lei 8.443/1992, art. 3º c/c art. 39, § 1º) :
Art. 260. [...]
§ 2º O acórdão que considerar legal o ato e determinar o seu registro não faz coisa julgada administrativa e poderá ser revisto de ofício pelo Tribunal, com a oitiva do Ministério Público e do beneficiário do ato, dentro do prazo de cinco anos da apreciação, se verificado que o ato viola a ordem jurídica, ou a qualquer tempo, no caso de comprovada má-fé.
6.11. Nesse quadro, o argumento de que teria havido violação ao princípio da vedação de aplicação retroativa de nova interpretação se esmaece por três razões principais:
i) não há direito adquirido à exegese;
ii) não houve o registro do ato de aposentadoria do interessado, de tal arte a não se aplicar a máxima de que a 'modificação posterior de jurisprudência não alcançaria as situações consolidadas à luz de critério interpretativo anterior'. Isto porque poder-se-ia falar em situação consolidada apenas quando o ato de concessão recebe o registro do TCU, por ser ato complexo;
iii) o acórdão que julgar legal o ato de aposentadoria e determinar o seu registro não faz coisa julgada administrativa, nos termos do § 2º do art. 260 do Regimento Interno deste Tribunal.
6.12. Ante tal contexto e os elementos fáticos do caso concreto, não emergem fundamentos sólidos para acatar os argumentos apresentados.
7. Das decisões judiciais proferidas acerca do tema em debate
7.1 Pede-se que, até o julgamento pelo TRF da apelação à sentença proferida no processo 1035883-44.2019.4.01.3400, em 13/08/2020, seja mantido o pagamento referente à parcela da rubrica 'opção' do art. 193 da Lei 8.112/90 ao interessado, nos termos da referida sentença. 
7.1.1 Menciona-se ainda decisão monocrática do Tribunal Regional Federal da Primeira Região, em sede de tutela provisória recursal, determinando a suspensão da aplicação do entendimento firmado no Acórdão 1599/2019-TCU-Plenário/TCU (processo: 1041687-08.2019.4.01.0000) .
Análise: 
7.2. Assim foi decidido em decisão monocrática da Desembargadora Federal Gilda Sigmaringa Seixas no Processo 1041687-08.2019.4.01.0000, em trâmite no TRF-1ª Região (peça 16) : 
Pelo exposto, DOU PROVIMENTO ao agravo de instrumento, para, deferindo a tutela provisória recursal, suspender a aplicação do entendimento firmado no Acórdão 1599/2019-TCU-Plenário/TCU de que: 'é vedado o pagamento das vantagens oriundas do art. 193 da Lei 8.112/1990, inclusive o pagamento parcial da remuneração do cargo em comissão ('opção') , aos servidores que implementaram os requisitos de aposentadoria após 16/12/1998, data de publicação da Emenda Constitucional 20, que limitou o valor dos proventos à remuneração do cargo efetivo no qual se deu a aposentadoria'; essa decisão vigorará até o julgamento colegiado deste agravo, ou até eventuais ulteriores decisão ou sentença pelo juízo primitivo. 
7.3.  Outras decisões judiciais têm sido proferidas no mesmo sentido. Por exemplo, o Desembargador Relator do Agravo de Instrumento 1005757-89.2020.4.01.0000, no TRF-1ª Região, decidiu o seguinte:
[...] Pelo exposto, defere-se a antecipação dos efeitos da tutela recursal para suspender, em relação aos servidores já aposentados ou que já tinham requerido a aposentadoria quando do julgamento do TCU, a aplicação do entendimento firmado no Acórdão 1599/2019 no sentido 'de que é vedado o pagamento das vantagens oriundas do art. 193 da Lei 8.112/1990, inclusive o pagamento parcial da remuneração do cargo em comissão ('opção') , aos servidores que implementaram os requisitos de aposentadoria após 16/12/1998, data de publicação da Emenda Constitucional 20, que limitou o valor dos proventos à remuneração do cargo efetivo no qual se deu a aposentadoria. [...]
7.4 Ocorre que a inclusão da parcela 'opção' nos proventos de aposentadoria da recorrente foi considerada ilegal em razão de entendimento inaugurado pelo Acórdão 2988/2018-TCU-Plenário, anterior, portanto, ao Acórdão 1599/2019-TCU-Plenário. Assim, independentemente das disposições do Acórdão mencionado nas decisões mencionadas pelo recorrente, o ato em reexame foi considerado ilegal por três razões (vide histórico desta instrução) : 
 (i) houve violação à regra constitucional, introduzida pela Emenda Constitucional 20/1998, que limita o valor dos proventos à remuneração do cargo efetivo; 
 (ii) houve violação ao art. 193, § 2º, da Lei 8.112/1990, que veda a percepção da 'opção' cumulativamente com os quintos; 
 (iii) a jurisprudência apregoa que é 'vedado ao servidor público carrear para os proventos da aposentadoria ou para a pensão por ele instituída parcela da remuneração sobre a qual não incidiu desconto previdenciário' (Acórdão 5919/2019-TCU-Primeira Câmara, de relatoria do ministro Benjamin Zymler, entre outros) . Ressalva-se, como dito alhures, as gratificações de caráter geral, criadas após a jubilação do servidor com direito à paridade de proventos, desde que não tenham natureza pro labore faciendo.
7.5 Assim, ad argumentandum tantum, ainda que reste superada a irregularidade constante do item (i) supra, ainda persiste ilegal a inclusão da parcela 'opção' nos proventos da recorrente, pelas razões elencadas nos subitens (ii) e (iii) . 
7.6 Contudo, embora não arguido no recurso em exame, faz-se necessário mencionar o decidido no Processo 1035883-44.2019.4.01.3400, pela Excelentíssima Senhora Juíza Federal Substituta Diana Wanderlei, da 5ª Vara da JFDF, que autorizou a manutenção do pagamento da vantagem 'opção'.
7.8. Desse modo, convém informar que, nos autos do processo nº 1035883- 44.2019.4.01.3400, da 5ª Vara Federal da Seção Judiciária do Distrito Federal, de autoria do Sindicato dos Servidores do Poder Judiciário e do Ministério Público da União no Distrito Federal - SINDJUS/DF, foi proferida sentença de procedência do pedido para determinar que seja aplicado o entendimento do TCU no Acórdão nº 2.076/2005, aplicado nos últimos 14 anos, no sentido de assegurar a manutenção, na aposentadoria, do pagamento da vantagem opção do art. 193 da Lei nº 8.112/1990.
7.9. Cumpre trazer à colação o dispositivo da sentença proferida nos autos do Processo 1035883-44.2019.4.01.3400 (vide peça 15 do TC Processo 002.014/2020-3) :
III - DISPOSITIVO:
Ante o exposto, julgo PROCEDENTE o pedido autoral, nos termos do art. 487, I, do CPC, para que se faça incidir o entendimento do TCU, proferido no Acórdão 2.076/2005, aplicado nos últimos 14 (quatorze) anos, no sentido de assegurar 'na aposentadoria a vantagem decorrente da opção, prevista no art. 2º da Lei nº 8.911/94, aos servidores substituídos da autora que, até a data de 18 de janeiro de 1995, tenham satisfeito os pressupostos temporais estabelecidos no art. 193 da Lei 8.112/90, ainda que sem os requisitos para aposentação em qualquer modalidade.
Determino à secretaria deste juízo que retifique o valor da causa, atribuindo-se à causa o valor de R$ 100.000,00 (cem mil reais) .
Condeno as rés ao pagamento, pro rata, dos honorários advocatícios dos patronos da parte autora, os quais arbitro em 10% sobre o valor atualizado da causa, com fulcro na parte final do §2º do art. 85 do CPC, já que inestimável o proveito econômico.
A parte ré deverá reembolsar as custas adiantadas pela parte autora.
Sentença sujeita a reexame necessário (art. 496, I do CPC) . Oportunamente, haja ou não recurso voluntário, remetam-se os autos ao TRF1 (grifos acrescidos) .
Interposta apelação, antes da remessa dos autos para o Tribunal, intime-se a parte autora para responder ao recurso no prazo de 15 dias.
Publique-se. Registre-se. Intimem-se.
BRASÍLIA/DF.
DIANA WANDERLEI
Juíza Federal Substituta da 5ª Vara Federal SJ/DF
7.10. Acrescente-se o Despacho exarado, em 29/9/2020, no mesmo Processo 1035883- 44.2019.4.01.3400, pelo Excelentíssimo Senhor Juiz Federal Cristiano Miranda de Santana:
PROCESSO: 1035883-44.2019.4.01.3400 CLASSE: PROCEDIMENTO COMUM CÍVEL (7) 
AUTOR: SINDICATO DOS TRABALHADORES DO PODER JUDICIARIO E DO MINISTERIO PUBLICO DA UNIAO NO DF- SINDJUS/DF
Advogado do (a) AUTOR: MARLUCIO LUSTOSA BONFIM - DF16619 RÉU: UNIÃO FEDERAL
DESPACHO
Por meio da petição ID 324744389, a parte autora compareceu aos autos para informar o descumprimento, pelo TCU, das decisões judiciais oriundas dos autos, especialmente aquele proferida pelo TRF1, em sede de agravo de instrumento, que foi ratificada pela sentença de mérito proferida pelo Juízo.
Pois bem.
O art. 1.012, § 1º, V, do CPC, prescreve que a sentença produzirá efeitos, desde logo, quando confirmar a tutela provisória, situação perfeitamente aplicável também ao caso de remessa necessária, por uma interpretação sistemática da legislação processual.
Assim, como a sentença decidiu pela procedência do pedido, ratificando anterior decisão incidental liminar, é de se concluir que está a produzir regulares efeitos o referido ato judicial.
[...]
Cumpra-se, com urgência.
BRASÍLIA, 29 de setembro de 2020 (grifos acrescidos) 
7.11. No que tange à decisão supra, observa-se que ela ainda não se tornou definitiva, ou seja, não transitou em julgado. Situações similares são encontradas com razoável frequência na apreciação de atos de pessoal por este Tribunal, quando o interessado dispõe de decisão judicial (ainda não definitiva) favorável para manter benefício que, no entendimento do TCU, não é devido.  
7.12. Nesses casos, o Tribunal usualmente nega registro ao ato e determina aos órgãos responsáveis o acompanhamento da ação judicial, para que implementem as consequências cabíveis (como a suspensão de pagamentos) se a decisão vier a perder sua eficácia. Todavia, enquanto isso não ocorrer, os pagamentos subsistirão - mas por força própria da decisão judicial concessiva da vantagem, sem a anuência do órgão de controle externo da legalidade da despesa pública.  
7.13. Nessa linha, destaca-se o voto revisor proferido pelo Ministro Benjamin Zymler, no Acórdão 1106/2020-TCU-Plenário, in verbis: 
 O indeferimento do registro, por outro lado, a par de não criar nenhum embaraço à plena eficácia do provimento jurisdicional, previne - na hipótese de revogação desse provimento - embaraços desnecessários no plano administrativo para o restabelecimento do 'status quo ante'. 
7.14. Referido entendimento encontra amparo na doutrina do eminente Roberto Rosas:
No S.T.F. asseverou o Ministro Rafael de Barros Monteiro que as decisões do Tribunal de Contas não podem ser revistas pelo Poder Judiciário, a não ser quanto ao seu aspecto formal, palavras corroboradas na mesma assentada pelo Min. Djaci Falcão, considerando essas decisões com força preclusiva (R.E. 55.821 - R.T.J. 43/151) . Ainda quando o ato administrativo seja praticado pelo Tribunal de Justiça, não ficará imune à apreciação do Tribunal de Contas com competência para isso (R.E. 47.390 - R.T.J. 32/115, bem como com o exercício de auditoria financeira e orçamentária sobre as contas dos Três Poderes, inclusive  Legislativo (art. 70, § 3º - Const.) assim interpretado pelo S.T.F. na Representação 764 do Espírito Santo (R.T.J. 50/245) (apud Jorge Ulisses Jacoby Fernandes, in Tribunais de Contas do Brasil, Jurisdição e Competência, Belo Horizonte: Editora Fórum, 2003, p. 153) .
7.15. É dizer: a competência do TCU, prevista no art. 71, III, da Lei Maior de 1988, de apreciar, para fins de registro, as concessões de aposentadoria, é privativa desta Corte de Contas, sendo que não pode ser revista pelo Judiciário. Assim, independentemente do deslinde do referido processo na justiça federal, deve-se manter o julgamento pela ilegalidade da concessão em apreço. Isso porque essa intelecção preserva a independência e a autonomia constitucional do Tribunal de Contas da União, garantindo, ao mesmo tempo, o respeito à tutela judicial, pois não se determinaria as suspensões dos pagamentos por ela garantidos, ainda que provisoriamente.
7.16. Destarte, apesar de se discordar da sentença proferida no Processo 1035883-44.2019.4.01.3400, entende-se que a referida deliberação judicial produz efeitos, desde logo, estendendo-se à toda categoria profissional representada do Sindjus/DF, nos termos encartados na parte dispositiva da sentença. Nesse sentido, o órgão deverá dar cumprimento ao decidido pelo Poder Judiciário, suspendendo, se ainda o fez, o cumprimento das determinações oriundas dos subitens 9.3.1 e 9.3.3 do acórdão recorrido, enquanto subsistirem os efeitos da citada decisão judicial. Demais disso, deve-se orientar o gestor no sentido de que acompanhe o desenrolar do processo judicial em questão, para os fins de restabelecer, tão logo seja possível, a eficácia das determinações contidas nos subitens 9.3.1 e 9.3.3 do Acórdão 9259/2020-TCU-Segunda Câmara.
7.17. Por fim, entende-se que a medida determinada pela Questão de Ordem aprovada na Sessão Plenária de 8/6/2011 (Ata 22/2011) , no sentido de encaminhar ao Departamento de Assuntos Extrajudiciais da Advocacia-Geral de União (AGU) e à Conjur/TCU as informações necessárias ao acompanhamento do Processo 1035883-44.2019.4.01.3400, na Justiça Federal, mostra-se despicienda nestes autos, pois que já incluída em diversas deliberações desta Casa.
8. Da hipótese de sobrestamento deste processo
8.1. A Administração recorrente invoca o princípio da isonomia para defender o sobrestamento deste processo em alegada situação similar à de outros casos sobrestados pelo TCU até que o Tribunal decida sobre o mérito de recurso interposto contra o Acórdão 2988/2018-TCU-Plenário (processo TC-Processo 027.914/2013-5) .
Análise:
8.2. Entende-se que os fundamentos da parcela cognominada 'opção' estão devidamente abordados no histórico desta instrução. Assim, baseando-se na legislação aplicável à espécie e nas diretrizes de hermenêutica, avalia-se que todos os servidores que não implementaram as condições para a aposentação até 15/12/1998 (véspera da vigência da EC 20/1998) não fazem jus à percepção de 'FC' ou da parcela 'opção' (se existente na estrutura remuneratória) nos proventos de aposentadoria. Reitere-se o que já anotado em tópico anterior desta instrução: a característica de ato complexo atribuída pelo Supremo Tribunal Federal ao ato de aposentadoria, que somente se aperfeiçoa após julgamento (registro) por parte do Tribunal de Contas (p. ex. STF: RMS 3881/SP, MS 19875/DF, RE 195861/ES e MS 23665/DF) .
8.3. No que tange à eventual corrente jurisprudencial dissonante do entendimento ora apresentado, quanto ao sobrestamento de processos envolvendo o instituto da 'opção', pede-se vênia par discordar, em adesão aos ponderados argumentos expendidos pelo e. Ministro Benjamin Zymler, por ocasião da apreciação do TC Processo 027.914/2013-5 (Acórdão 2988/2018-TCU-Plenário, Sessão de 12/12/2018) , cuja repetição é aqui omitida em favor da síntese. 
8.4. Além disso, regista-se que o recurso interposto nos autos do TC Processo 027.914/2013-5 já foi apreciado pelo Tribunal, que lhe negou provimento e manteve os termos do Acórdão 2988/2018-TCU-Plenário, nos termos do Acórdão 3226/2020-TCU-Plenário, Rel. Min. Benjamin Zymler.
8.5. Por conseguinte, opina-se pela rejeição dos argumentos apresentados pela Administração recorrente quanto ao ponto.
CONCLUSÃO
9. Das análises anteriores, ante os elementos constantes dos autos até o momento, as disposições normativas e diretrizes jurisprudenciais aplicáveis, conclui-se que:
a) não houve violação aos princípios da segurança jurídica e da isonomia;
b) não houve aplicação retroativa indevida de nova interpretação e não deve ser feita a modulação dos efeitos do acórdão recorrido;
c) cabe suspender o cumprimento dos subitens 9.3.1 e 9.3.3 do Acórdão 9259/2020-TCU-Segunda Câmara, até a eventual desconstituição da sentença oriunda do Processo 1035883- 44.2019.4.01.3400, em trâmite na Justiça Federal; 
d) não se vislumbra necessidade de sobrestar o julgamento do ato em questão neste processo.
10.1. Tais conclusões sustentam a proposta de negar provimento ao recurso em análise.
PROPOSTA DE ENCAMINHAMENTO
11. Ante o exposto, submetem-se os autos às instâncias subsequentes, propondo-se:
a) conhecer do recurso e, no mérito, negar-lhe provimento; 
b) determinar ao órgão de origem que acompanhe os desdobramentos do Processo nº 1035883-44.2019.4.01.3400, em trâmite no Tribunal Regional Federal da 1ª Região, e adote as medidas necessárias para dar imediato cumprimento às determinações contidas nos subitens 9.3.1 e 9.3.3 do Acórdão 9259/2020-TCU-Segunda Câmara, em caso de desconstituição ou de suspensão da eficácia da sentença proferida na citada ação;  
c)  informar ao recorrente e demais interessados do acórdão a ser proferido, destacando que o relatório e o voto que o fundamentam podem ser acessados por meio do endereço eletrônico www.tcu.gov.br/acordaos."
	É o relatório.

não há.

Procuradora-Geral Cristina Machado da Costa e Silva.

APOSENTADORIA. INCLUSÃO NOS PROVENTOS DA PARCELA "OPÇÃO". ATO ILEGAL. NEGATIVA DE REGISTRO. PEDIDO DE REEXAME. CONHECIMENTO. NÃO PROVIMENTO.

APOSENTADORIA (APOS)

Secretaria de Recursos (Serur).

Trata-se de pedido de reexame, em processo de Aposentadoria, interposto pelo Tribunal Regional do Trabalho da 10ª Região/DF e TO contra o Acórdão 9259/2020-TCU-Segunda Câmara, de relatoria do ministro Aroldo Cedraz. Ratificando despacho exarado à peça 23, conheço do presente recurso.
2.	 No âmbito da deliberação recorrida, este Tribunal julgou ilegal o ato de aposentadoria do ex-servidor Carlos Gonzaga de Oliveira, negando-lhe registro, em virtude da inclusão indevida, em seus proventos, da parcela "opção".
3.	No item 9.3 e seus subitens, da mesma decisão, o TCU determinou ao Tribunal Regional do Trabalho da 10ª Região/DF e TO, entre outras providências, que fizesse cessar os pagamentos decorrentes das parcelas impugnadas e emitisse novo ato de aposentadoria do interessado, livre da irregularidade apontada.
4.	Inconformado com a decisão desta Corte, o órgão recorrente apresentou os seguintes argumentos: i) violação aos princípios da segurança jurídica e da isonomia; ii) necessidade de modulação dos efeitos do acórdão recorrido; iii) existência de decisões judiciais proferidas pela Justiça Federal que autorizam a manutenção do pagamento da parcela "opção" aos interessados; e iv) necessidade de sobrestamento deste processo pela similaridade com outros em curso no Tribunal, até que se decida sobre o mérito de recurso interposto contra o Acórdão 2988/2018-TCU-Plenário.
5.	A Secretaria de Recursos (Serur) analisou o pleito da recorrente e propôs, com o aval do Ministério Público junto ao TCU, por conhecer e negar provimento ao pedido de reexame interposto. Manifesto, desde já, minha anuência ao encaminhamento uniforme proposto nos autos, sem embargo de tecer algumas considerações adicionais sobre as análises realizadas.
- I -
6.	Para iniciar minhas ponderações, considero necessário confrontar, para perfeito entendimento deste Colegiado, as análises da Serur, acolhidas pelo Ministério Público junto ao TCU, com posições recentes desta Corte de Contas a respeito de determinações para que os órgãos de origem suspendam os pagamentos irregulares da parcela opção. Destaco que, neste processo, foi formulado pedido pelo recorrente para que, até o julgamento pelo TRF da apelação à sentença proferida no processo 1035883-44.2019.4.01.3400, fosse mantido ao interessado o pagamento referente à parcela da rubrica "opção" do art. 193 da Lei 8.112/90, nos termos da referida sentença.
7.	Ao manifestar-se sobre essa questão, neste processo, a unidade instrutiva, embora discordando da sentença proferida no Processo 1035883-44.2019.4.01.3400, entendeu que a citada deliberação judicial produz efeitos, desde logo, estendendo-se a toda categoria profissional representada pelo Sindjus/DF, nos termos encartados na parte dispositiva da sentença. Nesse sentido, considerou que o órgão deveria dar cumprimento ao decidido pelo Poder Judiciário, suspendendo, se ainda não o fez, o cumprimento das determinações oriundas dos subitens 9.3.1 e 9.3.3 do acórdão recorrido, enquanto subsistirem os efeitos da citada decisão judicial.
 8.	A par desse entendimento, propôs determinação para que que o referido órgão acompanhasse os desdobramentos do Processo Judicial 1035883-44.2019.4.01.3400 e adotasse as medidas necessárias ao imediato cumprimento das referidas determinações, em caso de desconstituição ou de suspensão da eficácia da sentença proferida na citada ação. Transcrevo a seguir, para melhor entendimento, trecho da análise da instrução da Serur (reproduzida integralmente no relatório precedente) :
7. Das decisões judiciais proferidas acerca do tema em debate
7.1 Pede-se que, até o julgamento pelo TRF da apelação à sentença proferida no processo 1035883-44.2019.4.01.3400, em 13/08/2020, seja mantido o pagamento referente à parcela da rubrica 'opção' do art. 193 da Lei 8.112/90 ao interessado, nos termos da referida sentença. 
 (...) 
7.9. Cumpre trazer à colação o dispositivo da sentença proferida nos autos do Processo 1035883-44.2019.4.01.3400 (vide peça 15 do TC Processo 002.014/2020-3) :
III - DISPOSITIVO:
Ante o exposto, julgo PROCEDENTE o pedido autoral, nos termos do art. 487, I, do CPC, para que se faça incidir o entendimento do TCU, proferido no Acórdão 2.076/2005, aplicado nos últimos 14 (quatorze) anos, no sentido de assegurar 'na aposentadoria a vantagem decorrente da opção, prevista no art. 2º da Lei nº 8.911/94, aos servidores substituídos da autora que, até a data de 18 de janeiro de 1995, tenham satisfeito os pressupostos temporais estabelecidos no art. 193 da Lei 8.112/90, ainda que sem os requisitos para aposentação em qualquer modalidade.
Determino à secretaria deste juízo que retifique o valor da causa, atribuindo-se à causa o valor de R$ 100.000,00 (cem mil reais) .
Condeno as rés ao pagamento, pro rata, dos honorários advocatícios dos patronos da parte autora, os quais arbitro em 10% sobre o valor atualizado da causa, com fulcro na parte final do §2º do art. 85 do CPC, já que inestimável o proveito econômico.
A parte ré deverá reembolsar as custas adiantadas pela parte autora.
Sentença sujeita a reexame necessário (art. 496, I do CPC) . Oportunamente, haja ou não recurso voluntário, remetam-se os autos ao TRF1 (grifos acrescidos) .
Interposta apelação, antes da remessa dos autos para o Tribunal, intime-se a parte autora para responder ao recurso no prazo de 15 dias.
Publique-se. Registre-se. Intimem-se.
BRASÍLIA/DF.
DIANA WANDERLEI
Juíza Federal Substituta da 5ª Vara Federal SJ/DF
7.10. Acrescente-se o Despacho exarado, em 29/9/2020, no mesmo Processo 1035883- 44.2019.4.01.3400, pelo Excelentíssimo Senhor Juiz Federal Cristiano Miranda de Santana:
PROCESSO: 1035883-44.2019.4.01.3400 CLASSE: PROCEDIMENTO COMUM CÍVEL (7) 
AUTOR: SINDICATO DOS TRABALHADORES DO PODER JUDICIARIO E DO MINISTERIO PUBLICO DA UNIAO NO DF- SINDJUS/DF
Advogado do (a) AUTOR: MARLUCIO LUSTOSA BONFIM - DF16619 RÉU: UNIÃO FEDERAL
DESPACHO
Por meio da petição ID 324744389, a parte autora compareceu aos autos para informar o descumprimento, pelo TCU, das decisões judiciais oriundas dos autos, especialmente aquele proferida pelo TRF1, em sede de agravo de instrumento, que foi ratificada pela sentença de mérito proferida pelo Juízo.
Pois bem.
O art. 1.012, § 1º, V, do CPC, prescreve que a sentença produzirá efeitos, desde logo, quando confirmar a tutela provisória, situação perfeitamente aplicável também ao caso de remessa necessária, por uma interpretação sistemática da legislação processual.
Assim, como a sentença decidiu pela procedência do pedido, ratificando anterior decisão incidental liminar, é de se concluir que está a produzir regulares efeitos o referido ato judicial.
[...]
Cumpra-se, com urgência.
BRASÍLIA, 29 de setembro de 2020 
7.11. No que tange à decisão supra, observa-se que ela ainda não se tornou definitiva, ou seja, não transitou em julgado. Situações similares são encontradas com razoável frequência na apreciação de atos de pessoal por este Tribunal, quando o interessado dispõe de decisão judicial (ainda não definitiva) favorável para manter benefício que, no entendimento do TCU, não é devido.  
7.12. Nesses casos, o Tribunal usualmente nega registro ao ato e determina aos órgãos responsáveis o acompanhamento da ação judicial, para que implementem as consequências cabíveis (como a suspensão de pagamentos) se a decisão vier a perder sua eficácia. Todavia, enquanto isso não ocorrer, os pagamentos subsistirão - mas por força própria da decisão judicial concessiva da vantagem, sem a anuência do órgão de controle externo da legalidade da despesa pública.  
7.13. Nessa linha, destaca-se o voto revisor proferido pelo Ministro Benjamin Zymler, no Acórdão 1106/2020-TCU-Plenário, in verbis: 
 O indeferimento do registro, por outro lado, a par de não criar nenhum embaraço à plena eficácia do provimento jurisdicional, previne - na hipótese de revogação desse provimento - embaraços desnecessários no plano administrativo para o restabelecimento do 'status quo ante'. 
7.14. Referido entendimento encontra amparo na doutrina do eminente Roberto Rosas:
No S.T.F. asseverou o Ministro Rafael de Barros Monteiro que as decisões do Tribunal de Contas não podem ser revistas pelo Poder Judiciário, a não ser quanto ao seu aspecto formal, palavras corroboradas na mesma assentada pelo Min. Djaci Falcão, considerando essas decisões com força preclusiva (R.E. 55.821 - R.T.J. 43/151) . Ainda quando o ato administrativo seja praticado pelo Tribunal de Justiça, não ficará imune à apreciação do Tribunal de Contas com competência para isso (R.E. 47.390 - R.T.J. 32/115, bem como com o exercício de auditoria financeira e orçamentária sobre as contas dos Três Poderes, inclusive  Legislativo (art. 70, § 3º - Const.) assim interpretado pelo S.T.F. na Representação 764 do Espírito Santo (R.T.J. 50/245) (apud Jorge Ulisses Jacoby Fernandes, in Tribunais de Contas do Brasil, Jurisdição e Competência, Belo Horizonte: Editora Fórum, 2003, p. 153) .
7.15. É dizer: a competência do TCU, prevista no art. 71, III, da Lei Maior de 1988, de apreciar, para fins de registro, as concessões de aposentadoria, é privativa desta Corte de Contas, sendo que não pode ser revista pelo Judiciário. Assim, independentemente do deslinde do referido processo na justiça federal, deve-se manter o julgamento pela ilegalidade da concessão em apreço. Isso porque essa intelecção preserva a independência e a autonomia constitucional do Tribunal de Contas da União, garantindo, ao mesmo tempo, o respeito à tutela judicial, pois não se determinaria as suspensões dos pagamentos por ela garantidos, ainda que provisoriamente.
7.16. Destarte, apesar de se discordar da sentença proferida no Processo 1035883-44.2019.4.01.3400, entende-se que a referida deliberação judicial produz efeitos, desde logo, estendendo-se à toda categoria profissional representada do Sindjus/DF, nos termos encartados na parte dispositiva da sentença. Nesse sentido, o órgão deverá dar cumprimento ao decidido pelo Poder Judiciário, suspendendo, se ainda o fez, o cumprimento das determinações oriundas dos subitens 9.3.1 e 9.3.3 do acórdão recorrido, enquanto subsistirem os efeitos da citada decisão judicial. Demais disso, deve-se orientar o gestor no sentido de que acompanhe o desenrolar do processo judicial em questão, para os fins de restabelecer, tão logo seja possível, a eficácia das determinações contidas nos subitens 9.3.1 e 9.3.3 do Acórdão 9259/2020-TCU-Segunda Câmara. (grifos acrescidos) 
9.	Conforme dito anteriormente, o Ministério Público junto ao TCU concordou, em cota singela, com o encaminhamento proposto pela unidade técnica, sem apresentar qualquer ressalva no tocante à suspensão das determinações pelo órgão de origem.
10.	Embora concorde, repito, com o entendimento manifestado pelos pareceres técnicos, devo destacar que o encaminhamento proposto não converge, exatamente, com o que foi decido em julgados recentes desta Casa (a exemplo dos Acórdãos da Primeira Câmara 13.919/2020 e 7261/2021, de relatoria do Ministro Benjamin Zymler) . 
11.	No âmbito do Acórdão 7261/2021 (TC-Processo 039.683/2019-2) , como no caso presente, a Serur, embora alertando que as determinações do acórdão recorrido devessem ser suspensas, deixou patente que essa providência deveria ser adotada pelo órgão de origem. Tanto que não incluiu em sua proposta nenhuma providência no sentido de que o TCU suspendesse, ele próprio, suas determinações. O representante do MPTCU, diferentemente do caso presente, discordou do entendimento da unidade técnica, em parecer de cujo teor extraio o trecho a seguir:
4. A Secretaria de Recursos (Serur) , em pareceres uníssonos (peças 21-22) , concluiu por conhecer do recurso e, no mérito, negar-lhe provimento, mas entendeu que cabe [ao órgão de origem] suspender o cumprimento dos subitens 9.3.1 e 9.3.3 do acórdão recorrido, até a eventual desconstituição da sentença oriunda do Processo 1035883-44.2019.4.01.3400, em trâmite no Tribunal Regional Federal da 1ª Região, desde que a interessada seja representada pelo Sindjus/DF.
5. Este representante do Ministério Público de Contas da União anui à proposta da secretaria especializada apenas em relação ao conhecimento do recurso para, no mérito, negar-lhe provimento. Todavia, discorda da proposta de suspender o cumprimento da deliberação recorrida, pelos motivos expostos a seguir.
6. A citada sentença julgou 'PROCEDENTE o pedido autoral, nos termos do art. 487, I, do CPC, para que se faça incidir o entendimento do TCU, proferido no Acórdão 2.076/2005' (peça 21, p. 130) .
7. Ocorre que a Corte de Contas da União entendeu, por intermédio do Acórdão 13919/2020-TCU-Primeira Câmara, proferido na sessão de 1/12/2020, em sede de pedido de reexame que apreciou situação semelhante, que a decisão proferida no Processo 1035883-44.2019.4.01.3400 do TRF-1ª Região não tem o condão de modificar as deliberações do TCU. Neste sentido, traz-se à lume elucidativo trecho do voto condutor do referido acórdão, da relatoria do Ministro Benjamin Zymler (grifos do original) :
 (...) 
8. No caso em análise, a vigência do ato teve início em 10/2/2016 (peça 2, p. 1) , já sob o vigor da EC 20/1998 e quase 12 anos após a prolação do Acórdão 2076/2005-TCU-Plenário. Desta forma, nos moldes do preeminente voto, a sentença proferida no Processo 1035883-44.2019.4.01.3400 do TRF-1ª Região não tem a capacidade de alterar a ilegalidade do ato de aposentadoria do recorrente ou as determinações proferidas no acórdão impugnado.
9. Ressaltamos, conforme bem demonstrado no voto acima, que a eficácia da citada sentença judicial apenas alcança aqueles aposentados até a edição da EC 20/1998, cuja 'opção' tenha sido concedida à luz das orientações expressas na Decisão 481/1997-Plenário.
10. Ante o exposto, este representante do Ministério Público de Contas da União opina no sentido de conhecer e negar provimento ao pedido de reexame interposto pelo Ministério Público Federal, de modo a manter inalterados os termos do Acórdão 9399/2020-TCU-Primeira Câmara, com o consequente cumprimento imediato da deliberação." (grifos acrescidos) 
12.	No voto condutor do Acórdão 7261/2021-TCU-Segunda Câmara, o ministro Zymler acompanhou o parecer do Parquet, ancorado no seguinte entendimento:
"3. Após examinar as razões recursais, a Serur propôs que fosse negado provimento ao pedido de reexame interposto pelo órgão, sem embargo de suspender o cumprimento das determinações contidas nos subitens 9.3.1 (cessação dos pagamentos efetuados com base no ato considerado ilegal) e 9.3.3 (emissão de novo ato) , em razão da sentença proferida no processo 1035883-44.2019.4.01.3400, em trâmite no Tribunal Regional Federal da 1ª Região, desde que a interessada seja representada pelo Sindjus/DF, o qual suspendeu a aplicação do entendimento firmado no Acórdão 1599/2019-TCU-Plenário.
4. Dessa providência dissentiu o MPTCU, por entender, na linha do Acórdão 13919/2020-TCU-Primeira Câmara (de minha relatoria) , que a decisão judicial citada não teria o condão de modificar as deliberações deste Tribunal.
5. A ilegalidade do pagamento da rubrica conhecida como 'opção' é patente, pois afronta a antiga redação do § 2º do art. 40 da Constituição Federal, com a redação conferida pela EC 20/1998:
'Art. 40 - Aos servidores titulares de cargos efetivos da União, dos Estados, do Distrito Federal e dos Municípios, incluídas suas autarquias e fundações, é assegurado regime de previdência de caráter contributivo, observados critérios que preservem o equilíbrio financeiro e atuarial e o disposto neste artigo.
 (...) 
§ 2º Os proventos de aposentadoria e as pensões, por ocasião de sua concessão, não poderão exceder a remuneração do respectivo servidor, no cargo efetivo em que se deu a aposentadoria ou que serviu de referência para a concessão da pensão.'
6. No caso em comento, a servidora interessada implementou os requisitos de aposentação em 2016, com base no art. 3º da EC 47/2005 - ou seja, cerca de dezessete anos após o advento da EC 20/1998, que limitou o valor dos proventos à remuneração do cargo efetivo e instituiu o princípio da contributividade, que ficaria vulnerado se autorizada a inclusão nos proventos de parcela sobre a qual não incidiu contribuição previdenciária.
7. Essa matéria já foi examinada em diversas oportunidades, de modo que me permito transcrever excertos do voto que fundamentou o Acórdão 13919/2020-TCU-Primeira Câmara, citado pelo MPTCU:
'54. O Sindicato dos Trabalhadores do Poder Judiciário e do Ministério Público da União no Distrito Federal (Sindjus/DF) ingressou com ação ordinária (1035883-44.2019.4.01.3400) perante a Seção Judiciária do Distrito Federal (SJ/DF) postulando, em tutela antecipada, a suspensão da aplicação do entendimento firmado no item 9.4 do Acórdão 1599/2019-TCU-Plenário e, no mérito, a anulação da referida deliberação, de modo a assegurar 'na aposentadoria a vantagem decorrente da opção, prevista no art. 2º da Lei nº 8.911/94, aos servidores que, até a data de 18 de janeiro de 1995, tenham satisfeito os pressupostos temporais estabelecidos no art. 193 da Lei 8.112/90, ainda que sem os requisitos para aposentação em qualquer modalidade'. Segundo a entidade corporativa, tal seria o entendimento do TCU amplamente aplicado nos últimos 14 (quatorze) anos, expresso no Acórdão 2076/2005-TCU-Plenário.
55. O pedido de tutela antecipada foi indeferido pelo juízo titular da 5ª Vara Federal da SJ/DF, sobrevindo recurso de agravo de instrumento interposto perante o Tribunal Regional Federal da 1ª Região (TRF-1) . Ali, por decisão monocrática da desembargadora Gilda Seixas, foi deferida a tutela provisória nos seguintes termos:
'Pelo exposto, DOU PROVIMENTO ao agravo de instrumento, para deferindo a tutela provisória recursal, suspender a aplicação do entendimento firmado no Acórdão 1599/2019-TCU-Plenário/TCU de que: 'é vedado o pagamento das vantagens oriundas do art. 193 da Lei 8.112/1990, inclusive o pagamento parcial da remuneração do cargo em comissão ('opção') , aos servidores que implementaram os requisitos de aposentadoria após 16/12/1998, data de publicação da Emenda Constitucional 20, que limitou o valor dos proventos à remuneração do cargo efetivo no qual se deu a aposentadoria'; essa decisão vigorará até o julgamento colegiado deste agravo, ou até eventuais ulteriores decisão ou sentença pelo juízo primitivo'.
56. Houve interposição de agravo regimental pela União, o qual, todavia, não chegou a ser julgado, uma vez que, em 13/8/2020, o mérito da ação ordinária foi apreciado pela juíza substituta da 5ª Vara. Com isso, o processo no TRF foi encerrado.
57. Na sentença de primeira instância, o pedido do autor foi julgado procedente, 'para que se faça incidir o entendimento do TCU, proferido no Acórdão 2.076/2005, aplicado nos últimos 14 (quatorze) anos, no sentido de assegurar na aposentadoria a vantagem decorrente da opção, prevista no art. 2º da Lei nº 8.911/94, aos servidores substituídos da autora que, até a data de 18 de janeiro de 1995, tenham satisfeito os pressupostos temporais estabelecidos no art. 193 da Lei 8.112/90, ainda que sem os requisitos para aposentação em qualquer modalidade'.
58. Pois bem, o Tribunal de Contas da União é órgão público especializado, de estatura constitucional, incumbido de prestar auxílio ao Congresso Nacional no exercício do controle externo da União e das entidades da administração direta e indireta. Para tanto, possui autonomia, cumprindo-lhe, primordialmente, praticar atos administrativos de fiscalização, para o que lhe foram outorgadas pelo legislador constituinte diversas competências, inclusive a jurisdicional, em sua acepção mais ampla (cf. Vocabulário Jurídico, De Plácido e Silva, pág. 466) . De fato, como consignado na ementa do MS 23.550 (STF, Tribunal Pleno, redator para o acórdão min. Sepúlveda Pertence, DJ 31/10/2001) , o Tribunal de Contas da União, no exercício de suas funções, tem 'colorido quase-jurisdicional'.
59. Isso, naturalmente, não afasta o controle do Poder Judiciário - insculpido no art. 5º, inciso XXXV, da Carta Magna - sobre seus atos. Ocorre que, mesmo nessas hipóteses, a natureza da decisão judicial é rescindente, mas não substitutiva, porquanto a Constituição e a lei reservaram ao TCU a competência para exercer a jurisdição nos processos que lhe são afetos. É dizer, verificada ilegalidade, pode o Judiciário cassar a decisão desta Corte de Contas, declarando sua nulidade, mas não lhe é dado compelir o TCU a interpretar a lei (ou a Constituição) em um determinado sentido (cf. MS 21.466/DF, relator ministro Celso de Mello, in DJ 6/5/1994) .
60. Não por outro motivo, aos membros do Tribunal de Contas da União foram atribuídas constitucionalmente as mesmas prerrogativas da magistratura em equiparação com os ministros do Superior Tribunal de Justiça, in verbis: 'os Ministros do Tribunal de Contas da União terão as mesmas garantias, prerrogativas, impedimentos, vencimentos e vantagens dos Ministros do Superior Tribunal de Justiça (...) ' (§ 3º do art. 73 da CF/1988) .
61. Tem-se, assim, que, tal qual os membros do Poder Judiciário, os juízes (Ministros) do Tribunal de Contas da União, no cumprimento de suas atribuições jurisdicionais, estão sujeitos tão somente à lei e ao Direito, sendo a independência funcional um atributo inerente às suas atividades. Desse modo, cabe aos membros deste Tribunal decidir as questões que lhe são submetidas segundo a sua convicção jurídica e de acordo com o princípio do livre convencimento motivado.
 (...) 
66. Fácil perceber, assim, que o Acórdão 2076/2005-TCU-Plenário jamais foi - ou poderia ser - aplicado ao caso do recorrente, que nunca teve sua 'opção' vinculada a 'quintos' ou 'décimos'. Além disso, o interessado apenas se aposentou em 2016, sob um ordenamento jurídico completamente distinto daquele em que situada a exegese encampada na Decisão 481/1997 ou no Acórdão 2.076/2005.
67. Insisto: a despeito de prolatado em 2005, o Acórdão 2.076 deste Tribunal teve o específico propósito de encerrar a polêmica instalada na Corte com a edição da malfadada Decisão Administrativa 481/1997; mais especificamente, o único escopo do acórdão de 2005 foi uniformizar o tratamento a ser dado aos atos - então reconhecidamente ilícitos, diga-se de passagem - produzidos sob inspiração da decisão de 1997. Por certo, não se pode conceber - e tal jamais foi a pretensão do TCU - que uma controvertida decisão administrativa subsista, como fonte de direito, a substancial modificação do quadro normativo em que engendrada. Logo, os efeitos de ambas as deliberações (Decisão 481/1997 e Acórdão 2.076/2005) se circunscrevem - necessária e exclusivamente - ao período que antecede a promulgação da Emenda 20.
68. Na realidade, como também já mencionado alhures, o entendimento há muito assentado no TCU sobre a matéria, reafirmado mais recentemente por meio do Acórdão 1599/2019-TCU-Plenário, é aquele expresso na Decisão 753/1999, revestido, inclusive, de caráter normativo.
69. Afora isso, não é de somenos salientar que a EC 20 não se limitou a fixar como teto do benefício previdenciário do servidor a remuneração de seu cargo efetivo. Mais que isso, ela conferiu ao regime de previdência do funcionalismo caráter contributivo e erigiu como balizas 'critérios que preservem o equilíbrio financeiro e atuarial' do sistema, aspectos que seriam inexoravelmente malferidos caso se admitisse a inclusão nos proventos de parcelas isentas de contribuição de custeio (como ocorre há mais de duas décadas com a 'opção') e o pagamento de benefícios em valores superiores à remuneração percebida em atividade (como aquele conferido ao ora recorrente) .
70. No ponto, peço licença para consignar que também sobre isso a jurisprudência do TCU é longeva. Com efeito, ainda em 2008, esta Corte de Contas advertiu da seguinte forma um órgão do Poder Judiciário:
'no regime contributivo previdenciário constitucional é vedado ao servidor público carrear para os proventos da aposentadoria ou para a pensão por ele instituída parcela da remuneração sobre a qual não incidiu desconto previdenciário' (item 9.2.1 do Acórdão 1286/2008-TCU-Plenário) .
71. A propósito, na parte dispositiva da sentença proferida pelo juízo da 5ª Vara, não há nenhuma determinação no sentido de afastar a aplicação das disposições da EC 20/1998 para os atos de aposentadoria editados sob a nova ordem. Tampouco é possível conceber que a referida decisão tenha alçado a peculiar interpretação dada pelo Sindjus ao Acórdão 2076/2005-TCU-Plenário à condição de cláusula pétrea, imune, até mesmo, a alterações supervenientes no regime previdenciário promovidas por meio de emenda à Constituição Federal.
72. Assim, a eficácia da sentença há de ser compreendida como adstrita aos aposentados até a edição da EC 20/1998, substituídos do autor, cuja 'opção' tenha sido concedida à luz das orientações expressas na Decisão 481/1997-TCU-Plenário, tudo nos exatos termos do Acórdão 2076/2005-TCU-Plenário, o que não é o caso do recorrente.
73. Em suma, o Acórdão 5452/2020-TCU-Primeira Câmara, ora recorrido, não encerra nenhuma violação ao princípio da segurança jurídica, uma vez que o ato de aposentadoria do interessado somente se aperfeiçoaria com o registro por parte do Tribunal de Contas da União, o que não chegou a ocorrer. Também é impertinente invocar direito adquirido, pois, quando da extinção da vantagem, ainda em 1995, o recorrente não preenchia os requisitos para a inativação; de resto, a própria Constituição passou a vedar expressamente acréscimos da espécie.
74. Na mesma senda, o princípio da isonomia não pode ser invocado como pretexto para a prática de atos administrativos contemporâneos contrários ao texto constitucional e lesivos ao contribuinte e ao conjunto de servidores que custeiam o regime próprio de previdência do funcionalismo.
75. Por fim, não alcança o interessado a sentença de primeira instância proferida na ação ordinária 1035883-44.2019.4.01.3400, cujos efeitos se restringem aos substituídos do autor que percebem a 'opção' sob os auspícios da Decisão 481/1997-TCU-Plenário e auferiram o direito à aposentadoria ainda no regime jurídico anterior à edição da Emenda Constitucional 20/1998. (grifos nossos) 
13.	Acompanhando o entendimento manifestado no voto do Relator, Ministro Benjamin Zymler, o Tribunal decidiu, por meio do Acórdão 7261/2021-TCU-Primeira Câmara, conhecer e dar provimento ao pedido de reexame interposto e deixou de encaminhar, nos termos propostos pela Serur, determinação para que o órgão acompanhasse os desdobramentos do Processo Judicial 1035883-44.2019.4.01.3400 e adotasse as medidas necessárias ao imediato cumprimento das referidas determinações, em caso de desconstituição ou de suspensão da eficácia da sentença proferida na citada ação.
14.	Deduz-se, portanto, dos termos do voto e da redação do Acórdão 7261/2021-TCU-Primeira Câmara, que o entendimento do Tribunal foi pela impossibilidade de que as determinações fossem suspensas, mesmo pelo órgão de origem.
15.	Expostos esses fatos, manifesto minha integral adesão ao entendimento formulado nos acórdãos da Primeira Câmara, mencionados (13919/2020 e 7261/2021) , de relatoria do Ministro Zymler, de que as sentenças proferidas no Processo 1035883-44.2019.4.01.3400 do TRF-1ª Região não têm o condão de modificar as deliberações do TCU, nem a capacidade de alterar a ilegalidade do ato de aposentadoria do recorrente ou as determinações proferidas no acórdão impugnado e que sua eficácia apenas alcança aqueles aposentados até a edição da Emenda Constitucional EC 20/1998.
16.	Não obstante, embora não caiba ao TCU suspender as suas determinações, considero que, para o órgão de origem, as deliberações judiciais produzem efeitos, desde a sua prolação, estendendo-se a toda categoria profissional representada pelo Sindjus/DF, nos termos encartados na parte dispositiva das sentenças. 
17.	Nesse sentido, entendo legítimo que o órgão dê cumprimento ao decidido pelo Poder Judiciário, atendendo às determinações do TCU somente quando as sentenças forem desconstituídas ou quando ocorrer o seu trânsito em julgado, se desfavoráveis aos servidores substituídos.
18.	Sendo assim, pertinente a proposta dos pareceres técnicos, neste processo, de determinar ao órgão de origem que acompanhe os desdobramentos do Processo nº 1035883-44.2019.4.01.3400, em trâmite no Tribunal Regional Federal da 1ª Região, e adote as medidas necessárias para dar imediato cumprimento às determinações contidas nos subitens 9.3.1 e 9.3.3 do Acórdão 9259/2020-TCU-Segunda Câmara, em caso de desconstituição ou de suspensão da eficácia da sentença proferida na citada ação.
19.	Esse entendimento está consentâneo, pelo meu sentir, com o que foi definido no âmbito do Acórdão 565/2021-TCU-Plenário (TC-Processo 035.933/2019-4) , em que foram feitas determinações, em sede de representação, a todos os órgãos da Administração Pública Federal direta, autárquica e fundacional para que fosse regularizado o pagamento da vantagem "opção". No voto do relator (item 24) me parece que houve um claro alinhamento aos precedentes mencionados anteriormente, de relatoria do Ministro Zymler, de que os provimentos judiciais que determinam a observância do Acórdão 2075/2005-TCU-Plenário alcançam apenas os aposentados até a edição da EC 20/1998.
20.	Mas em linha com nossas conclusões, neste processo, compreendo ter ficado evidente também que os órgãos deveriam aguardar a evolução dos processos judiciais, ou seu desfecho, para atender as determinações do TCU, tendentes a interromper o pagamento da parcela "opção". É essa conclusão que depreendo do parecer da Sefip (peça 102 daquele processo) que, ao atender a despacho da então Relatora do processo, Ministra Ana Arraes, apresentou o entendimento no trecho transcrito a seguir, a respeito das decisões judiciais em curso:
10. Prosseguindo na análise, no que tange às novas questões suscitadas pela relatora dos autos, primeiramente, no que diz respeito ao Processo 1005368-10.2020.4.01.3200, em curso na 3ª Vara Federal Cível da Seção Judiciária do Amazonas (SJAM) , proposto pelo Sindicato dos Servidores do TRT da 11ª Região AM/RR, nota-se que a sentença nele proferida (peça 99 do TC-Processo 034.201/2016-5) é dotada de força executória, nos termos do Parecer de Força Executória n. 00024/2020/SPMIL/PUAM/PGU/AGU (peça 100 do TC-Processo 034.201/2016-5) , devendo ser prontamente atendida, no sentido de manter para os substituídos do Sindicato o pagamento em seus proventos da parcela denominada "opção". No entanto, conforme indica tal parecer, esta decisão constante da sentença deverá beneficiar somente os servidores públicos federais inativos do quadro de pessoal do Tribunal Regional do Trabalho da 11ª Região que tenham, na data da propositura da ação, domicílio no Estado do Amazonas, em observância aos termos do art. 2º-A, da Lei 9.494/1997 (peça 100, p. 2, do TC-Processo 034.201/2016-5) .
11. Quanto à decisão constante do Agravo de Instrumento 1041687-08.2019.4.01.0000, interposto no Tribunal Regional Federal da 1ª Região pelo Sindicato dos Trabalhadores do Poder Judiciário e do Ministério Público da União no Distrito Federal, mediante a qual foi obtida tutela provisória recursal para suspender a aplicação do entendimento fixado pelo Acórdão 1599/2019-TCU-Plenário, é de se notar que ela também é dotada de força executória, conforme o Parecer de Força Executória n. 00098/2020/COSEPEQUAD/PRU1R/PGU/AGU (peça 27, p. 2-3 do TC-Processo 034.201/2016-5) , complementado pelo Parecer de Força Executória n. 00104/2020/COSEPEQUAD/PRU1R/PGU/AGU (peça 27, p. 4 do TC-Processo 034.201/2016-5) .
12. Todavia, depreende-se da leitura desses dois pareceres supracitados que a decisão constante do Agravo de Instrumento mencionado somente produzirá efeitos em relação a todos os servidores públicos do Poder Judiciário e do Ministério Público da União no Distrito Federal, não alcançando: os servidores fora da base territorial de representatividade do Sindicato (no caso, o Distrito Federal) ; os ocupantes do cargo de Analista Judiciário, área Judiciária, especialidade Oficial de Justiça Avaliador Federal, conforme art. 1º do Estatuto Social do Sindicato; e, ainda, outras categorias (peça 27, p. 2 e 4 do TC-Processo 034.201/2016-5) .
13. Dessa maneira, pode-se concluir que as decisões judiciais indicadas no despacho da relatora Ministra Ana Arraes, embora sejam dotadas de força executória, somente alcançam as partes nelas interessadas, permanecendo inalterados os efeitos do Acórdão 1599/2019-TCU-Plenário quanto aos demais órgãos jurisdicionados. Nesse sentido, o órgão pagador deverá acompanhar referidas ações judiciais e, caso a decisão final seja desfavorável aos servidores, deverá suprimir a parcela opção dos contracheques dos beneficiados. Assim, buscando a efetividade e a tempestividade no acompanhamento dessas decisões judiciais, entende-se que cabe ainda à Consultoria Jurídica deste Tribunal e ao Departamento de Assuntos Extrajudiciais da Advocacia-Geral da União acompanharem o andamento das respectivas ações que estão em curso, nos termos da Questão de Ordem 3/2009, aprovada pelo Plenário do TCU em 1/7/2009.
21.	O Ministério Público junto ao TCU concordou com a análise da Sefip, conforme demonstra o trecho a seguir, extraído do parecer de peça 104 daquele processo:
11. Não obstante, observo que Vossa Excelência, por meio do despacho constante da peça 101, restituiu os autos à Sefip, para que avaliasse o impacto de duas decisões judiciais proferidas contra o Acórdão 1599/2019-TCU-Plenário, bem como da tese fixada pelo STF no âmbito do RE 636.553, nas conclusões da presente representação.
12. Nesse contexto, em novos pareceres uniformes, às peças 102 e 103, a Unidade Técnica reitera a proposta anteriormente realizada, com alguns pequenos ajustes em razão do advento da Resolução-TCU 315/2020, e manifesta o entendimento de que as decisões mencionadas no parágrafo não trazem qualquer impacto nas propostas constantes da instrução anterior (peça 95) , haja vista que essas decisões judiciais deverão ser acompanhadas pelo órgão pagador e, caso a decisão final seja desfavorável aos servidores, deverá ser suprimida a parcela opção dos contracheques dos beneficiados.
13. No entanto, buscando efetividade e tempestividade no acompanhamento das mencionadas decisões judiciais, aquela Unidade entende que cabe à Consultoria Jurídica deste Tribunal e ao Departamento de Assuntos Extrajudiciais da Advocacia-Geral da União acompanharem o andamento das respectivas ações que ainda estão em curso, nos termos da Questão de Ordem nº 3/2009, aprovada pelo Plenário do TCU em 1/7/2009.
14. De fato, como bem observou a Sefip, as decisões judiciais proferidas, provisoriamente, contra a aplicação do entendimento firmado a partir do Acórdão 1599/2019-TCU-Plenário possuem efeitos iter partes, alcançando apenas os substituídos dos sindicatos impetrantes (Processo nº 1005368- 10.2020.4.01.3200, em curso na 3ª Vara Federal Cível da Seção Judiciária do Amazonas; e Agravo de Instrumento nº 1041687-08.2019.4.01.0000, interposto no Tribunal Regional Federal da 1ª Região) .
15. Dessa forma, em razão da força executória das referidas decisões, as Unidades Jurisdicionadas dos servidores abrangidos pelas referidas ações deverão acompanhar os seus deslindes e, caso as decisões finais sejam desfavoráveis aos respectivos servidores, deverá suprimir a parcela Opção dos contracheques dos beneficiados, de acordo com o estabelecido nestes autos.
22.	No voto condutor do referido Acórdão 565/2021-TCU-Plenário (trecho reproduzido a seguir) , o Ministro Jorge Oliveira, que sucedeu a Ministra Ana Arraes na relatoria do processo, confirmou, no meu modo de ver, o entendimento da Sefip e do MPTCU de que as determinações a serem exaradas somente teriam eficácia caso as decisões fossem desconstituídas ou, quando transitadas em julgado, fossem desfavoráveis aos servidores:
 23. 	Acerca da oportuna preocupação da relatora anterior, Ministra Ana Arraes, sobre os impactos de decisões judiciais propostas em face do Acórdão 1599/2019-TCU-Plenário nos encaminhamentos deste processo, considero suficiente, dados o caráter precário e os limites de suas abrangências, que os órgãos pagadores as acompanhem, e caso sejam desconstituídas, providenciem, de pronto, o cumprimento do acórdão que vier a ser proferido nestes autos. Entendo, ainda, oportuno que a Consultoria Jurídica deste Tribunal e a Advocacia-Geral da União acompanhem o andamento das respectivas ações.
23.	Além do Plenário, recentemente a Segunda Câmara do TCU decidiu sobre caso semelhante, no âmbito do Acórdão 8462/2021, em que a posição aqui defendida foi corroborada. Em seu voto, o Relator, Ministro Aroldo Cedraz, apresentou as seguintes ponderações, em linha com nosso pensamento:
14. Ao manifestar-se sobre o argumento "vi", a Serur manifesta sua discordância do teor da sentença emitida no Processo 1041687-08.2019.4.01.0000 (processo originário 1035883- 44.2019.4.01.3400) , mas entende a referida decisão produz efeitos que alcançam os substituídos da categoria representada pelo Sindicato dos Servidores do Poder Judiciário Federal no Estado de Goiás (Sinjufego) , ao qual o recorrente é filiado. Nesse sentido, considerou que o órgão deveria dar cumprimento ao decidido pelo Poder Judiciário, suspendendo o cumprimento das determinações oriundas dos subitens 9.3.1 e 9.3.3 do acórdão recorrido, enquanto subsistirem os efeitos da citada decisão judicial. 
15. Observo que a decisão que garante ao recorrente o pagamento da parcela "opção" foi conferida em sede de tutela de urgência, sem exame de mérito, mas com efeitos jurídicos enquanto não alterada. Sendo assim, embora o TCU não possa determinar o registro ao ato em virtude da ilegalidade verificada e em respeito às suas competências constitucionais privativas, não há embaraços à eficácia da decisão judicial provisória (Acórdão 1106/2020-TCU-Plenário, Rel. Benjamin Zymler) . 
16. Nos termos da Questão de Ordem aprovada na Sessão Plenária de 8/6/2011 (Ata 22/2011) , deve-se encaminhar ao Departamento de Assuntos Extrajudiciais da Advocacia-Geral de União (AGU) e à Conjur/TCU as informações necessárias ao acompanhamento do Processo 1047047- 69.2020.4.01.3400, na Justiça Federal.
24.	Com o reforço desses precedentes, remanesce minha convicção de negar provimento ao pedido de reexame, uma vez que as sentenças proferidas no Processo 1035883-44.2019.4.01.3400 do TRF - 1ª Região - não alcançam o ato de Carlos Gonzaga de Oliveira ou as determinações proferidas no acórdão impugnado, tendo em conta que a aposentadoria (peça 3) teve vigência iniciada em 3/6/2016, data bem posterior à edição da EC 20/1998.
25.	Não obstante, ainda que se negue provimento ao recurso, com a manutenção da ilegalidade do ato e da negativa de seu registro, além das determinações expedidas no acórdão recorrido, resta patente que cabe aos órgãos de origem acompanhar a ação judicial, para que implementem as consequências cabíveis (como a suspensão de pagamentos) somente quando as decisões vierem a perder sua eficácia. Enquanto isso não ocorrer, os pagamentos subsistirão - mas por força própria da decisão judicial concessiva da vantagem, sem a anuência do órgão de controle externo da legalidade da despesa pública.  
26.	Por fim, para dar um panorama completo sobre o tema, há que se destacar que a Serur, ao analisar pedidos de reexame versando sobre a parcela opção, evoluiu em seu entendimento quanto à suspensão das determinações do TCU, exaradas no acórdão recorrido. O entendimento deste processo, em que se admite a possibilidade de suspensão das determinações pelo órgão de origem, baseia-se, segundo apurou minha assessoria junto àquela unidade técnica, em despachos proferidos pelo Ministro Walton Alencar Rodrigues, exarados em vários processos de sua relatoria (p.ex. Processo 002.155/2020-6; Processo 008.971/2020-0 e Processo 008.670/2020-0) , semelhantes ao caso presente.
27.	Nesses processos, diferentemente da solução aventada nos precedentes aqui mencionados, Sua Excelência determinou o sobrestamento do julgamento do pedido de reexame até a eventual concessão de efeito suspensivo à apelação interposta pela União no Processo 1035883- 44.2019.4.01.3400 ou o trânsito em julgado da ação.
28.	A despeito da respeitável posição que vem sendo adotada pelo eminente Ministro Walton Alencar Rodrigues, em linha diametralmente oposta aos precedentes do ministro Zymler, mencionados anteriormente, mantenho meu entendimento de que as sentenças proferidas no Processo 1035883-44.2019.4.01.3400 do TRF-1ª Região não têm a capacidade de alterar a ilegalidade do ato de aposentadoria do recorrente ou as determinações proferidas no acórdão impugnado, e que sua eficácia apenas alcança aqueles aposentados até a edição da Emenda Constitucional EC 20/1998. Além disso, ratifico minha posição de que cabe aos órgãos de origem acompanhar a evolução dos processos judiciais para que, somente no caso de as decisões serem desconstituídas, providenciarem o cumprimento do acórdão que vier a ser proferido nestes autos. Com esse entendimento, não vejo necessidade de se sobrestar os processos do TCU.
- II -
29.	No que diz respeito às demais alegações da recorrente, refutadas pela Serur, também acolho na íntegra, e adoto como razões de decidir, as análises e conclusões que motivaram sua rejeição e a proposta, acolhida pelo Ministério Público junto ao TCU, de negar provimento ao pedido de reexame interposto.
30.	Entre as questões levantadas, destaco que não há como acolher os argumentos de violação do princípio da segurança jurídica, da isonomia e do direito adquirido, tendo em vista a jurisprudência do Supremo Tribunal Federal (MS 24.997-8/DF, MS 24.958-7/DF e MS 25.015-1/DF) , que considera como complexos os atos de pessoal (somente se aperfeiçoam após o registro pelo TCU) . Esse entendimento está em linha com o posicionamento sedimentado deste Tribunal, como evidencia a Súmula 278 do TCU:
Os atos de aposentadoria, reforma e pensão têm natureza jurídica de atos complexos, razão pela qual os prazos decadenciais a que se referem o § 2o do art. 260 do Regimento Interno e o art. 54 da Lei 9.784/99 começam a fluir a partir do momento em que se aperfeiçoam com a decisão do TCU que os considera legais ou ilegais, respectivamente.
31.	Sendo inconteste que atos de aposentadoria possuem natureza precária, até que haja efetivo julgamento e o consequente registro pelo Tribunal de Contas da União, não há que se falar em ato jurídico perfeito ou em princípio da confiança e estabilidade, tendo em vista a ausência de aperfeiçoamento e definitividade do ato.
32.	No tocante ao alegado direito adquirido e ofensa à isonomia em razão de o TCU já ter julgado legais atos contemplando a vantagem ora discutida, não há amparo para que o Tribunal aplique jurisprudência já superada, em relação a atos ainda não apreciados e que apresentem vício de inconstitucionalidade.
33. 	Nesse sentido, ressalto, em linha com o Acórdão 13919/2020-TCU-Primeira Câmara,  que muito embora esta Corte de Contas tenha apreciado pela legalidade atos que continham a parcela "opção" com amparo no entendimento construído no Acórdão 2076/2005-TCU-Plenário, os efeitos da vedação constitucional inaugurada pela EC 20/1998 somente vieram a ser enfrentados por ocasião do Acórdão 1599/2019-TCU-Plenário. 
34. 	Após a prolação do Acórdão 1599/2019-TCU-Plenário, e à semelhança do que foi decidido em relação ao ato sob análise, o TCU tem recorrentemente impugnado a inclusão da parcela "opção" nos proventos de aposentadorias, conforme exemplificam os Acórdãos 1.255/2020, 2.793/2019 e 2.646/2019, todos do Plenário; 6.860/2020, 6.696/2020 e 6.674/2020, todos da Primeira Câmara; e 6.731/2020, 6.574/2020 e 6.178/2020, todos da Segunda Câmara.
35. 	Não há como acolher, portanto, o argumento de que teria havido aplicação retroativa de nova interpretação, uma vez que o Acórdão 1599/2019-TCU-Plenário não modificou o Acórdão 2076/2005-TCU-Plenário, mas apenas reconheceu limitações à interpretação ali construída em razão da vedação trazida pela EC 20/1998, que ainda não havia sido enfrentada.
36. 	Conforme já esclarecido, o ato complexo de aposentadoria do interessado, concedida com a vantagem "opção", nunca se aperfeiçoou, não havendo nem mesmo que se falar em situação consolidada imune à aplicação de novo critério interpretativo. Por esse motivo, não há qualquer óbice para que o TCU, no mister de suas competências constitucionais, negue registro ao ato, à luz das limitações impostas pela EC 20/1998.
37.	Ademais, a inexistência de ato registrado torna incabível qualquer modulação de efeitos para transformar a vantagem em parcela compensatória. Cabe lembrar, nessa linha, que, no âmbito do Acórdão 2988/2018-TCU-Plenário (cujo recurso teve o provimento negado) , a conversão da "opção" em vantagem pessoal a ser absorvida ficou adstrita aos casos de servidores com atos já apreciados e registrados pelo TCU, o que não se verifica no caso presente.
38.	Ante o exposto, reitero minha adesão à proposta uniforme de negar provimento ao pedido de reexame interposto pelo Tribunal Regional do Trabalho da 10ª Região/DF e TO, mantendo-se, em seus exatos termos, o acórdão recorrido.
	Nesses termos, VOTO por que este Tribunal adote a minuta de Acórdão que trago à apreciação.
TCU, Sala das Sessões Ministro Luciano Brandão Alves de Souza, em 24 de agosto de 2021.
Ministro JOÃO AUGUSTO RIBEIRO NARDES 
Relator